【裁判字號】    96,訴,3060
【裁判日期】    970423
【裁判案由】    清償債務
【裁判全文】
臺灣臺中地方法院民事判決              96年度訴字第3060號
原      告  丙○○
訴訟代理人  戊○○    律師
被      告  台中縣烏日鄉農會
法定代理人  己○○○
訴訟代理人  乙○○
上列當事人間請求清償債務事件，本院於民國96年3月26日言詞
辯論終結，判決如下：
    主      文
原告之訴及其假執行之聲請均駁回。
訴訟費用由原告負擔。
    事實及理由
壹、原告主張：
一、原告前以所有坐落台中縣霧峰鄉○○段丁台小段417、417之
    22、417之24、417之27、419之16地號等5筆土地（下稱系爭
    417地號等5筆土地）供擔保，設定抵押權向被告借款新台幣
    （下同）35,000 4,000元；另原告亦提供所有坐落台中縣霧
    峰鄉○○段367之11地號土地（下稱系爭367之11地號土地）
    ，為訴外人戴永堂向被告借款之擔保，由戴永堂向被告借款
    12,000,000元。借款初期原告均按期清償本息，惟後因景氣
    不佳，原告及戴永堂均無法按期支付貸款利息，造成逾期放
    款，迄94年3月間止，原告積欠被告25,227,226元借款本金
    及自90年1月9日起年息百分之8之利息及逾期6個月內年息百
    分之0.8，超過6個月部分年息百分之1.6之違約金。被告對
    原告進行債務清償之執行動作，然系爭417之22、417之24、
    417之27、419之16地號等4筆土地嗣後遭政府徵收。被告農
    會總幹事丁○○於94年間因被告農會逾放比甚高，為求早日
    降低逾放比，以免遭政府接管命運，遂代理被告與原告協商
    ，以減少利息及免除違約金為條件，換取原告同意配合，俾
    早日領取徵收補償費清償原告所欠債務。丁○○於協商時並
    指示農會承辦人員列印原告之催收明細表，於催收明細表上
    試以利率「4.08%」、「4%」或「1/2計算」，及「違約金免
    除」之方法計算，向原告說明若接受被告所提之和解方案，
    原告可得取回之數額。嗣後兩造達成協議，約定原告須立即
    配合被告向台中縣政府領取徵收補償，領回之徵收補償費，
    連同法院拍賣系爭417地號土地所得之價金1,650萬元，於抵
    充原告積欠被告之全部借款本金及以利率3.28%計算之利息
    後，被告應將其所取得多餘之補償費歸還原告（即原告以系
    爭417地號等5筆土地為擔保之借款債務，僅以3.28%計息，
    超過3.28%之利息及全部之違約金，被告免除之，被告須將
    所領之多餘補償費歸還原告）。另兩造就前揭原告提供為戴
    永堂向被告借款擔保之系爭367之11地號土地部分，亦依相
    同方式辦理。被告於兩造達成協議後，固依約撤回執行程序
    ，且就前揭系爭367之11地號土地部分，亦有依約定方法於
    領得徵收補償費後，由原告依被告之要求，出具申請書，退
    還超過3.28 %計算之利息及違約金共計2,707,305元。惟就
    系爭417地號等5筆土地部分，原告雖依約出具申請書，並依
    被告之要求修改申請書文字，然被告遲遲未依約於94年6月2
    7日領得16,833,660元補償費後，將超過3.28%計算之利息及
    全部之違約金合計4,524,664元退還原告，原告遂於96年4月
    17日再次催告被告，退還原告上開免除款4,524,664元，惟
    被告迄未回覆，亦未退款。就以系爭417地號等5筆土地為擔
    保所為之借款部分，被告既已同意免除原告超過3.28%之利
    息及全部違約金，自無權受有該部分之利益，是被告受有上
    開利益為無法律上原因或雖有法律上原因而其後已不存在，
    並因而致原告受有損害，被告依民法第179條不當得利之規
    定，亦應返還被告其所受領之利益。原告依兩造間之協議及
    不當得利之法律關係，請求擇一判決如聲明所示。
二、對被告抗辯之陳述：
（一）原證3第1頁之「催收款項／呆帳明細查詢」單上，就原告
      借款計算至94年3月15日，利率以年息4％計，約可取回利
      息360 萬元；違約金以1/2計算，約可取回約764,273元等
      記錄，係由被告承辦人乙○○（即被告訴訟代理人）繕寫
      於上開查詢單上，並交由原告之夫甲○○收執，足見兩造
      協商欠款減免及清償方法時，確曾就系爭417等5筆地號土
      地之欠款進行協商，是丁○○證述兩造未曾就系爭417等5
      筆地號土地欠款之債務減免及清償事宜進行協商云云，顯
      係為被告卸責之詞，並非實在。
（二）就兩造當初進行債務減免及清償協商時，被告同意減少原
      告所負債務之利息及違約金之原因，丁○○證稱：當時是
      考量債務人的情況，因為當時債務人負債很多等語。惟債
      務人負債之多寡，通常不致為債權人同意減免債務之原因
      ，丁○○之證述已與常情未合。若原告確因負債甚多而主
      動向被告請求協商減免債務，則丁○○證述兩造僅就原告
      提供擔保且遭徵收之系爭367之11地號土地，協商減免利
      息、違約金及退還多餘徵收補償費，而未就系爭417等5筆
      地號土地為協商，誠有可疑。既原告因負債甚多，為減免
      債務之目的，而主動請求被告協商減免債務，則原告豈可
      能僅就欠款金額2,442,162元之提供擔保系爭367之11 地
      號土地，與被告協商減免債務事宜，竟就欠款金額高出上
      筆欠款10倍以上，達25,227,226元之系爭417等5筆地號土
      地欠款，未與被告協商減免債務，丁○○證述之情節顯然
      不合情理。其次，兩造協商時，若僅就系爭367之11地號
      土地欠款部分進行協商，而就系爭417地號等5筆土地之擔
      保欠款債務之減免達成共識，則衡諸94年5月間，原告當
      時尚積欠被告鉅額25,227,226元之債務未清償，被告既仍
      有鉅額債權未獲滿足，豈有可能於94年5月9日，將領得之
      系爭367之11地號土地徵收補償款6,860,093元，退還原告
      2,707, 305元，而不以之抵銷原告尚積欠之鉅額債務？由
      此足見，兩造確曾就原告全部所欠債務之減免及清償方法
      達成協議。另由原告就系爭367之11地號土地之「申請書
      」係「94年5月5日」書立並送被告收文及台中縣政府就該
      土地之徵收補償費支票係「94年5月3日」開立交予被告收
      執之情形，可知兩造係先達成減免債務之協議後，始共同
      配合進行領取徵收補償費之手續，絕無可能在被告向台中
      縣政府領得徵收補償費支票後，原告始向被告請求減免利
      息、違約金，而被告竟同意將原本可抵充欠款債務之金錢
      退還原告。丁○○證稱：被告係於（94年5月5日）原告提
      出申請書以後，兩造始進行債務減免協商云云，並無可採
      。再原告就系爭417地號等5筆地號土地之「申請書」，係
      於94年5月11日書立並向被告送件收文，之後被告並無回
      應，惟被告就系爭367之11地號土地部分，於94年5月5日
      收受原告之申請書後，於4日內（同年月9日）即退還原告
      減免之利息及違約金，若被告係於94年5月3日收文後，始
      就系爭367之11地號土地欠款，與原告進行協商、達成共
      識並退款，則何以被告就原告94年5月11日之申請書，遲
      遲未能為任何處理，同一農會同一時期處理相類事務之態
      度，豈會前後完全不同，被告農會之作法，顯有可疑，被
      告所辯兩造僅就系爭367之11地號土地欠款協商債務減免
      及清償之事，誠非事實。另原證7係兩造於「94年5月20日
      」，共同就系爭417之22、417之24、417之27、419之16等
      4筆地號土地，出具之抵押協議書及領取補償費申請書，
      若兩造未曾就系爭417等5筆地號土地協商債務減免及共同
      領取補償費清償債務事宜，並達成和解，原告豈有於94年
      5月11日遞申請書後，在未獲被告任何承諾之情形下，即
      願於同年月20日共同出具抵押協議書供被告領取徵收補償
      費，被告所辯情節，顯然不合常情，自無可採。94年5月
      24日被告具狀向本院執行處撤回94年度執三字第20186號
      之執行，該案之執行標的為417之22等4筆地號土地之徵收
      補償費，與本院94年度執3字第3023號強制執行案件就系
      爭367之11地號土地之執行無關，被告於撤回執行筆錄稱
      ：本件因在外和解等語，若兩造未曾就執行債務417之22
      等4筆地號土地欠款之減免及徵收補償費領取事宜達成和
      解，則兩造係就何事「在外和解」？且被告何以在原告出
      具抵押協議書供被告領取徵收補償費抵償債務後，即具狀
      撤回執行，若兩造非就系爭417等5筆地號土地，或原告全
      部欠款債務之清償與補償費領取事務達成和解，豈會如此
      。
（三）丁○○另證稱：就系爭367之11地號土地的徵收補償部分
      達成協議，協商內容都有紀錄云云，被告則提出原告94年
      5月5日申請書為據。惟該申請書上之批註文字，乃被告內
      部之簽呈，並非「協商紀錄」，且其決行人員亦為總幹事
      丁○○，並無通常兩造進行協商後，就達成之「協商結論
      」簽名為憑之情形，足見丁○○證述情節不實。兩造係就
      原告所負全部債務達成口頭清償協議及作業程序共識後，
      始由原告配合被告作業程序，逐筆出具申請書，若被告係
      於收受原告申請書後，始與原告進行協商，依常情承辦人
      員之簽呈應會載明擬與原告協商之文字，再由決策人員決
      定，絕無僅於原告申請書上簡單記明同意減免之事項，被
      告即行撥款，由此足見被告主張之事實顯與常情不符，自
      無可採。
（四）綜上所述，丁○○之證述及被告答辯之情節，顯與既存之
      事證不符，自非真實，且由丁○○刻意虛偽供述之情節，
      反足證兩造間確有就系爭417地號等5筆及系爭367之11地
      號土地之原告全部欠款，為利息以3.28%計算及違約金免
      除之約定，被告自應依約將免除債務之金額退還原告。
三、並聲明：被告應給付原告4,542,664元，及自起訴狀繕本送
    達翌日起至清償日止，按年息5%計算之利息，並以供擔保為
    條件之假執行宣告。
貳、被告則以：
    原告主張系爭417地號等5筆土地申請退還減免利息及違約金
    乙事，被告自始從未同意，並於95年3月3日發函告知原告。
    被告受償之債權（包含補償金）均係按債權內容依法受償，
    並非不當得利。又系爭367之11地號案及系爭417等5筆地號
    案本為2個獨立案件，原告無法提出被告同意其免除之約定
    證明書，竟空口無憑將該二案合而為一，是以原告之訴顯無
    理由等語，資為抗辯。並聲明：原告之訴駁回。
、本件經兩造協議簡化爭點如下：
一、兩造不爭執之事項（本院採為判決之基礎）：
（一）原告前以所有系爭417地號等5筆土地供擔保，設定抵押權
      向被告借款35,000,000元；原告另提供所有系爭367之11
      地號土地為債務人戴永堂向被告借款之擔保，由戴永堂向
      被告借款12,000,000元。
（二）迄94年3月間止，原告個人借款部分積欠被告25,227,226
      元借款本金及自90年1月9日起年息百分之8之利息及逾期
      六個月內年息百分之0.8，超過六個月部分年息百分之1.6
      之違約金。
（三）原告所有系爭417之22、417之24、417之27、419之16地號
      等4筆土地及系爭367之11地號土地，事後經政府徵收。
（四）如原告主張兩造當時有達成就原告前揭欠款超過年息百分
      之3.28之利息及全部違約金被告不向原告請求之協議，其
      中就利息部分被告應返還原告之金額為4,542,664元。
（五）就系爭367之11地號土地之補償費部分，被告於領得徵收
      補償費後，有依原告之要求由原告出具申請書，退還超過
      年息百分之3.28之利息及違約金，共計2,707,305元。
二、兩造爭執之事項：
（一）兩造有無達成：原告須立即配合被告向臺中縣政府領取原
      告所有系爭417之22、417之24、417之27、419之16地號及
      系爭367之11地號等5筆土地之徵收補償費，領回之徵收補
      償，連同法院拍賣系爭417地號土地所得之價金1,650萬元
      ，於抵充原告積欠被告之全部借款本金及以利率3.28% 之
      利息後，被告其所取得之補償費歸還原告；就原告提供戴
      永堂擔保借款之系爭367之11地號土地部分，亦依同樣方
      式辦理；被告於協議成立後，並應撤回對原告之強制執行
      等協議？
肆、本院之判斷：
一、按當事人主張有利於己之事實者，就其事實有舉證之責任。
    但法律別有規定，或依其情形顯失公平者，不在此限，民事
    訴訟法第277條規定，定有明文。又民事訴訟如係由原告主
    張權利者，應先由原告負舉證之責，若原告先不能舉證，以
    證實自己主張之事實為真實，則被告就其抗辯事實即令不能
    舉證，或其所舉證據尚有疵累，亦應駁回原告之請求（最高
    法院17年上字第917號判例意旨參照）。查原告主張：被告
    農會總幹事丁○○於94年間因被告農會逾放比甚高，為求早
    日降低逾放比，以免遭政府接管命運，遂代理被告與原告協
    商，以減少利息及免除違約金為條件，換取原告同意配合，
    俾早日領取徵收補償費清償原告所欠債務；丁○○於協商時
    並指示農會承辦人員乙○○列印原告之催收明細表，於催收
    明細表上試以利率「4.08%」、「4%」或「1/2計算」，及「
    違約金免除」之方法計算，向原告說明若接受被告所提之和
    解方案，原告可得取回之數額；嗣後兩造達成協議，約定原
    告須立即配合被告向台中縣政府領取徵收補償，領回之徵收
    補償費，連同法院拍賣系爭417地號土地所得之價金1,650萬
    元，於抵充原告積欠被告之全部借款本金及以利率3.28%計
    算之利息後，被告應將其所取得多餘之補償費歸還原告，亦
    即原告以系爭417等5筆地號土地為擔保之借款債務，僅以
    3.28%計息，超過3.28%之利息及全部之違約金，被告免除之
    ，被告須將所領之多餘補償費歸還原告等語，固據其提出執
    行命令、催收款項明細表、撤回執行筆錄、申請書、農會轉
    帳傳票、領取補償費申請書及抵押協議書，並舉證人甲○○
    為證，惟查：
（一）原告前以所有系爭417等5筆土地供擔保，設定抵押權向被
      告借款35,000,000元，另提供所有系爭367之11地號土地
      為債務人戴永堂向被告借款之擔保，由戴永堂向被告借款
      12,000,000元，迄94年3月間止，原告個人借款部分積欠
      被告25,227,226元借款本金及自90年1月9日起年息百分之
      8之利息及逾期六個月內年息百分之0.8，超過六個月部分
      年息百分之1.6之違約金等情，為兩造所不爭執。原告既
      自認當時就其個人之債務部分積欠被告25,227,226元，而
      原告所有系爭417之22、417之24、417之27、419之16地號
      等4筆土地及前開367之11地號土地，事後經政府徵收後，
      被告已聲請本院94年度執字第20186號返還借款強制執行
      事件核發扣押命令扣押前揭土地之徵收補償款，此有原告
      所提出之執行命令附卷可稽（見本院卷第11、12頁）。被
      告既已就原告所能向台中縣具領之前揭徵收補償款聲請強
      制執行，縱原告未配合具領徵收補償款，被告亦能透過強
      制執行程序受償，是被告是否有必要為前揭協議，尚非無
      疑。
（二）證人即原告之配偶甲○○於本院審理時證稱：94年4、5月
      間伊代理原告與被告之總幹事黃德進協議就系爭417地號
      等5筆土地抵押擔保之借款還款事項，協議內容是被告同
      意利息以3.28%計算，超過的利息及違約金都不算，當時
      只是口頭講的，沒有書面等語（見本院卷第60頁），固證
      述就系爭417地號等5筆土地之擔保借款部分亦有達成減收
      利息等約定。惟證人即被告當時之總幹事丁○○到庭結證
      稱：就系爭367地號土地之徵收補償費部分有與甲○○達
      成協議，協議內容有紀錄，亦即甲○○有找伊商談，伊叫
      甲○○寫申請書進來，伊有邀承辦人員協商，後來有結論
      ，就批在原告的申請書上，就該筆土地之徵收補償費沒有
      提到原告配合被告去領的事，就系爭417之22地號等4筆地
      之徵收補償費並未協商等語（見本院卷第58、59），則證
      述並未與原告就以系爭417地號等5筆土地抵押借款部分為
      協議，自無從達成原告所主張之協議。參酌如原告主張兩
      造當時有達成就原告前揭欠款超過年息百分之3.28之利息
      及全部違約金被告不向原告請求之協議，其中就利息部分
      被告應返還原告之金額為4,542,664元，此為兩造所不爭
      執。該免除原告債務之數額既達450餘萬元，被告為法人
      組織，就前揭數額兩造如有達成協議，為避免日後爭執，
      理應記載於書面，惟原告表明：當時並未簽訂書面資料，
      僅係被告當時之總幹事與原告之配偶甲○○口頭約定而已
      等語（見本院卷第48頁），實與常情有違，且證人甲○○
      為原告之配偶，其證述是否客觀公正，自有可疑，本院認
      其前揭證述並不可採。
（三）原告於94年5月11日填載申請書，向被告申請就原告以系
      爭417地號等5筆土地所為之抵押欠款部分准予免收利息及
      違約金等語，惟其上並未有被告批示同意之字句（見本院
      卷第21頁）。原告所提出之「催收款項／呆帳明細查詢」
      單（見本院卷第13、14頁）上，縱有記載約360萬、利息
      4%，且於累計違約金862,882元之交易明細後記載2分之1
      計算等語，但依其內容尚無從認兩造就原告以其所有系爭
      417等5筆土地所為之抵押欠款部分，有達成超過年息百分
      之3.28之利息及全部違約金免收之協議。其次，就系爭36
      7之11地號土地之補償費部分，被告於領得徵收補償費後
      ，固有依原告之要求由原告出具申請書，退還超過年息百
      分之3.28之利息及違約金，共計2,707,305元。惟證人丁○○於原告94年5月5日之該次申請書上批示：丙○○君「
      此件」利息以3.28%計算，違約金部分准予減免等語，此
      有被告所提出之申請書在卷可憑（見本院卷第74頁），依
      其記載之內容，被告同意減收利息及免除違約金，僅限於
      以系爭367之11地號土地抵押所為之借款部分款，尚難據
      此推認兩造就原告以其所有系爭417等5筆土地所為之抵押
      欠款部分，亦有達成被告就超過年息百分之3.28之利息及
      全部違約金免收之合意。另原告所提出之撤回執行筆錄（
      見本院卷第16頁），固能證明被告於94年5月24日以在外
      和解為由，撤回本院94年度執字第20186號之強制程序，
      然亦無從證明就原告以其所有系爭417地號等5筆土地向被
      告所為之抵押欠款部分，被告有同意超過年息百分之3.28
      之利息及全部違約金免收。
二、綜上所述，本件原告所舉之證據，除證人甲○○之證述外，
    均屬推論之詞，無法證明就原告以其所有系爭417地號等5筆
    土地向被告所為之抵押欠款部分，被告有同意超過年息百分
    之3.28之利息及全部違約金免收，是被告所受之清償，自有
    法律上之原因。至於被告答辯之情節，縱有不週全之處，其
    所舉證人丁○○之證述，縱有疵累，依前揭判例意旨，亦應
    駁回原告之請求。從而原告依兩造間之協議及不當得利之法
    律關係，請求判決被告應給付原告4,542,664元及遲延利息
    ，於法無據，應予駁回。原告之訴既經駁回，其假執行之聲
    請亦失所依附，應併駁回之。
三、本件事證已臻明確，原告其餘主張均屬推測，無法證明兩造
    曾成立前揭協議，均無法影響判決之結果，爰不逐一論述。
伍、訴訟費用負擔之依據：民事訴訟法第78條。
中    華    民    國    97    年    4     月    23    日
                  民事第三庭    法  官  黃渙文
正本係照原本作成。
如對本判決上訴，須於判決送達後20日內向本院提出上訴狀。
中    華    民    國    97    年    4     月    23    日
                                書記官


司法院資訊處製作；財團法人民間司法改革基金會備份。
